【裁判字號】    99,上訴,1546
【裁判日期】    991215
【裁判案由】    殺人未遂等
【裁判全文】
臺灣高等法院高雄分院刑事判決        99年度上訴字第1546號
上  訴  人  臺灣高雄地方法院檢察署檢察官
被      告  劉克偉
指定辯護人  本院公設辯護人孫妙岑
上列上訴人因被告殺人未遂等案件，不服臺灣高雄地方法院99年
度訴字第620 號中華民國99年7 月14日第一審判決（起訴案號：
臺灣高雄地方法院檢察署99年度偵緝字第740 號），提起上訴，
本院判決如下：
    主  文
原判決撤銷。
劉克偉放火燒燬他人所有如附表所示之物，致生公共危險，累犯
，處有期徒刑壹年玖月。又犯強制罪，累犯，處有期徒刑伍月。
應執行有期徒刑貳年。
    事  實
一、劉克偉前因違反麻醉藥品管理條例等案件，經台灣高雄地方
    法院以82年度訴字第831 號判決，判處有期徒刑4 月、5 年
    6 月、3 年3 月，應執行有期徒刑8 年10月確定，入監服刑
    後，於民國85年1 月24日因假釋出監。於假釋期間，因肅清
    煙毒條例案件，經該院以86年度訴緝字第255 號判決，判處
    有期徒刑3 年6 月、7 月確定，另因違反電信法案件，經該
    院以86年度訴字第3951號判決，判處有期徒刑5 月確定，並
    經該院以87年度聲字第1635號裁定，就上開肅清煙毒條例、
    違反電信法案件，定應執行刑為有期徒刑3 年11月，劉克偉
    前開假釋亦遭撤銷，再度入監服刑，於91年12月19日又獲假
    釋出監。嗣假釋期間，又因公共危險案件，經該院以93年度
    訴字第2882號判決，判處有期徒刑10月確定，其上開假釋亦
    遭撤銷，再度入監服刑，期間因中華民國96年罪犯減刑條例
    施行，經該院以96年度聲減字第4458號裁定，就其上開諸案
    符合減刑要件部分予以減刑，並分別定應執行刑，而於96年
    12月15日執行完畢。
二、劉克偉於98年8 月27日上午，拎著綠色手提袋1 只，內有盛
    裝汽油之玉山（YUSAN ）高粱酒瓶2 瓶，前往友人蘇碧華位
    於高雄市○○區○○路1708號10樓居處，劉克偉在該處廚房
    施用甲基安非他命後（施用第二級毒品部分未經起訴），於
    同日下午4 、5 時許，進入蘇碧華臥室，見蘇碧華以棉布條
    塞在其所帶內盛裝汽油之1 個高粱酒瓶內，製作燒烤甲基安
    非他命用之酒精燈未果，其告以如此火勢太大，無法用來燒
    烤甲基安非他命，並示範將瓶蓋外棉布以火點燃，再將該點
    燃之棉布的火勢熄滅（時燃熄之棉布仍殘餘高溫火點），勸
    阻續作酒精燈，因蘇碧華執意為之，雙方發生爭吵，劉克偉
    因而動怒，於同日5 時許，其預見若將瓶外仍殘餘高溫火點
    棉布、而瓶內盛裝燃點甚底汽油之酒瓶，往臥室地上摔破，
    汽油遇餘火燃燒將會引燃該室內蘇碧華所有之物品，致生公
    共危險之可能，而其發生並不違背其本意，仍基於放火燒燬
    他人物品致生公共危險之不確定故意，憤而將瓶口外綿布殘
    餘火點瓶內盛裝汽油之酒瓶往臥室地上摔破，汽油順勢溢出
    著火燃燒，造成蘇碧華上開居處內主臥室木質床鋪凹陷、碳
    化，彈簧床焚燬、凹陷（僅剩骨架），床頭櫃、化妝檯碳化
    嚴重，北側窗戶玻璃碎裂，鋁門窗掉落，浴室木門上半部碳
    化，浴室塑膠門受熱變形、倒塌，電視機遭焚燬，以及該室
    內多處牆面及擺設物品遭燻黑，致生公共危險。
三、劉克偉於同（27）日下午約5 時餘許，在上開蘇碧華住處內
    ，因蘇碧華對臥室著火心急，大聲對其叫囂不止，劉克偉竟
    另萌使人行無義務之事之犯意，以猛力拖行之強暴方式，將
    蘇碧華帶至上開房屋之陽台，並在該陽台強行將蘇碧華抱起
    ，作勢要將蘇碧華丟往樓下，適附近鄰居林玫華見狀出聲予
    以制止，劉克偉方罷手，並逃離現場隱匿逃逸。
四、上開火災，經人報警，俟至同（27）日下午5 時31分許，始
    由高雄市政府消防局新莊分隊撲滅火勢，並在靠近主臥室北
    側牆旁起火處採得高粱酒瓶蓋沾附棉布及吸附汽油之白色毛
    巾。而蘇碧華因其上開住處發生火災，於98年9 月1 日接受
    警方人員詢問，過程中敘及此事，因而查悉上情。
五、案經高雄市政府警察局左營分局移送臺灣高雄地方法院檢察
    署檢察官偵查起訴。
    理  由
壹、程序方面：
  (一)按被告以外之人於審判外之陳述，雖不符刑事訴訟法第159
    條之1 至第159 條之4 之規定，而經當事人於審判程序同意
    作為證據，法院審酌該言詞陳述或書面陳述作成時之情況，
    認為適當者，亦得為證據。當事人、代理人或辯護人於法院
    調查時知有第159 條第1 項不得為證據之情形，而未於言詞
    辯論終結前聲明異議者，視為有前項之同意，同法第159 條
    之5 第1 、2 項定有明文。立法意旨在於傳聞證據未經當事
    人之反對詰問予以核實，原則上先予排除，惟若當事人已放
    棄反對詰問權，於審判程序中表明同意該等傳聞證據可作為
    證據，基於尊重當事人對傳聞證據之處分權，及證據資料愈
    豐富，愈有助於真實發見之理念，且強化言詞辯論主義，使
    訴訟程序得以順暢進行，上開傳聞證據亦均具有證據能力。
    查本案據以認定被告犯罪事實存否之被告以外之人之言詞或
    書面陳述，檢察官、被告及其辯護人於原審及本院審理時，
    均同意作為證據（見本院卷第37頁），本院審酌前開陳述作
    成時之情況均屬正常，所取得過程並無瑕疵，且與本案相關
    之待證事實具有關連性，認適當作為證據，依前開刑事訴訟
    法第159 條之5 之規定，認上開陳述均具有證據能力。
  (二)刑事訴訟法第95條規定訊問被告應告以犯罪之嫌疑及所犯所
    有罪名，罪名經告知後，認為應變更者，應再告知。此項規
    定為被告在刑事訴訟程序上受告知之權利，旨在使被告能充
    分行使防禦權。變更起訴法條之同一性事實，如已踐行刑事
    訴訟法第96條、第288 條之1 、第289 條等規定之調查辯論
    程序，僅未對被告告知新罪名，對被告防禦權之行使既無所
    妨礙，其訴訟程序雖有瑕疵，但顯然於判決無影響者，仍不
    得據為第三審上訴之適法理由（最高法院96年台上字第6195
    號、98年台上字第1211號判決意旨參照）。關於本件起訴被
    告涉犯刑法第173 條第1 項第3 項之罪嫌部分，本院已就被
    告以將瓶內盛裝汽油之高梁酒瓶往臥室地上摔破，汽油順勢
    溢出著火燃燒，造成蘇碧華上開居處內主臥室木質床鋪凹陷
    、碳化，彈簧床焚燬、凹陷（僅剩骨架），床頭櫃、化妝檯
    碳化嚴重，北側窗戶玻璃碎裂，鋁門窗掉落，浴室木門上半
    部碳化，浴室塑膠門受熱變形、倒塌，電視機遭焚燬，以及
    該臥室內多處牆面及擺設物品遭燻黑，致生公共危險之犯罪
    事實為實質之調查，而被告及其辯護人就此亦多所辯解與主
    張，於其被訴事實，得以充分加以防禦，尚無虞軼出被告防
    禦權之範圍，縱未告知變更之刑法第175 條第1 項罪名（本
    院已併告知為同條第3 項），既於被告之防禦權及辯護人之
    辯護權無所妨礙，則本院改依刑法第175 條第1 項放火燒燬
    他人物品罪處斷，尚難認有突襲裁判之違法，附此說明。
貳、實體方面：
一、訊之被告劉克偉（下稱被告）否認放火及強制犯罪。惟查被
    告上揭犯罪事實，業據被告於原審及本院審理中坦承不諱，
    其於原審具狀答辯略謂：「案發那段時間，我與蘇碧華是男
    女朋友關係，而於本件案發當日，我係於凌晨2 、3 時許，
    到蘇碧華上開住處，而去的時候，我有依蘇碧華的要求，帶
    2 瓶汽油至該處，目的是要擦拭蘇碧華汽車或什麼東西上所
    沾到的柏油。到了蘇碧華住處之後，我有在廚房施用甲基安
    非他命，而蘇碧華則是在主臥室內看電視。之後，蘇碧華說
    要用我帶來裝有汽油的高粱酒瓶製作燒烤甲基安非他命之物
    品，就將棉布塞到其中1 個高粱酒瓶，但一直都沒有辦法弄
    好，我就告訴她說這樣子火太大，無法用來燒烤甲基安非他
    命，並將棉布點燃示範給她看，再將該棉布的火勢熄滅，告
    訴她無法作成酒精燈，但她一直吵鬧執意要作，我當時很生
    氣就隨手把酒精燈（酒瓶）往地上摔破，後來…火就燒起來
    了」「我一看火燒起來要進浴室提水滅火，但蘇碧華發狂似
    的大吼大叫，還抱住我，我就把她抱起帶到陽台，告訴她再
    不冷靜就要把她丟下去，嚇一嚇她，隨後就把她放下，後來
    我聽到消防車聲音，因我係毒品列管人員，且有再施用毒品
    ，所以離開現場」等情（見原審卷第82至84頁），又於本院
    中供稱：「當時被害人蘇碧華要以裝有汽油的高梁酒瓶製作
    酒精燈，我跟被害人說不能這樣做酒精燈，火苗會太大，我
    們2 人就起爭執，我就點火給被害人看，被害人看後我就將
    火弄熄，但被害人還堅持要做酒精燈，我很生氣就將內盛汽
    油之高梁酒瓶往地上摔破，後來不知為何，就開始著火了」
    「起火後，因為蘇碧華一直在那邊發瘋，我將她帶到陽台那
    邊，後來我準備要回去救火，但蘇碧華一直抱著我，我叫她
    要冷靜並嚇唬她否則要將她丟下樓」「確實是被害人蘇碧華
    叫我帶裝有汽油的高梁酒瓶到她住處，她跟我表示是要以汽
    油擦拭沾到柏油的汽車或什麼東西，後來被害人蘇碧華就要
    用裝有汽油的高梁酒瓶製作酒精燈，我跟她說不能做，她堅
    持要做，我就點火給被害人看，並表示火苗太大，不能做酒
    精燈，後來我就將火弄熄，但被害人還吵著要做酒精燈，我
    很生氣就將酒瓶摔破在地。後來不知為何起火了，我發現著
    火，當時被害人的情緒很不穩定，並講一些我聽不懂的話，
    一直抱著我，當時已有濃煙，我怕她會嗆到，所以就把她抱
    到陽台，我並沒有要將她丟下樓的意思，我只是要嚇她而已
    ，看她是否能冷靜下來，後來我就跑回屋內準備救火，但發
    現火勢太大，無法救火，又聽到救火車前來，被害人也跑掉
    ，我看到整間房子都黑黑的，所以我也跑掉了。」等語不諱
    （見本院卷第61、62、63、64頁），核與被害人蘇碧華於偵
    查及原審中證稱，案發當天早上被告到伊住處，有帶2 瓶裝
    著汽油之高粱酒瓶過來，當天下午4 、5 時許，被告有將內
    裝汽油之高粱酒瓶砸破在臥室地上，引起火災，且被告有拖
    伊到陽台，在陽台那邊將伊抱住，要把伊丟下去，伊因而在
    那邊跳、反抗，結果對面有1 個小姐看到，叫被告不要這樣
    子，被告才停下來等語（見偵查卷第22頁、原審2 卷第60頁
    ），及證人林玫華於原審審理中證稱：案發當時，伊聽到有
    人在喊救命，就衝到陽台去察看，結果見到被告與被害人在
    爭執，被告並有將被害人抱起、往陽台上撐起來的動作，伊
    直覺被告是要將被害人往下丟，伊因而出聲制止，要被告不
    要這樣子，之後被告就將被害人放下，而伊也立刻去報警等
    語（見原審2 卷第72至74頁），又其於警詢中稱：我先聞到
    燒焦味，及聽到爭吵後，我就從我房間窗戶往起火戶陽台觀
    望，發現一個男生要將一個女的抱起來要把她往下丟等情（
    警卷第32頁）相符。
二、參以本件被害人蘇碧華所居住之高雄市○○區○○路1708號
    10 樓 （羅森堡大廈）為地上12樓、地下1 樓之集合式住宅
    ，蘇碧華10樓房屋主臥室，於98年8 月27日下午5 時許發生
    火災，造成該主臥室內之木質床鋪北側凹陷、碳化，彈簧床
    焚燬、凹陷（僅剩骨架），床頭櫃、化妝檯碳化嚴重，北側
    窗戶玻璃碎裂，鋁門窗掉落，浴室木門上半部碳化，浴室塑
    膠門受熱變形、倒塌，電視機遭焚燬，以及該房屋內其他多
    處牆面及擺設物品遭燻黑，嗣於同日下午5 時31分許，高雄
    市政府消防局新莊分隊據報前來及時將火勢撲滅，上開房屋
    之主要效用尚未因火災而喪失等情，有高雄市政府消防局火
    災原因調查鑑定書在卷可稽（見警卷第23至57頁）。又依據
    高雄市政府消防局人員於前開火災後，至現場勘驗之結果，
    並未發現有電器設備或電線短路熔痕情形，且在靠近被害人
    上開住處主臥室北側牆壁（依燃燒痕跡及周圍物品碳化情形
    判斷，應為本件火災之起火處）附近，又發現高粱酒瓶蓋沾
    附棉布及吸附汽油之白色毛巾（見上開火災原因調查鑑定書
    所載內容，警卷第24頁背面、第27頁背面）等情觀之，本件
    火災發生之原因，應係於案發當時，有人以高粱酒瓶盛裝汽
    油，在被害人上開住處主臥室北側牆壁附近，因故引燃汽油
    而延燒該主臥室內之其他物品，人為縱火造成本次火災所致
    （警卷第28、29頁），核與被告前開自白及被害人蘇碧華證
    述情節相符。查本件被害人蘇碧華居住大廈住宅區，所居10
    樓房屋主臥室內有衣櫥、衣櫃、木造床架、彈簧床、化妝台
    等設施，內置放衣褲、棉被布類等可燃物品，應為被告所知
    悉，而被告自承其有將高粱酒瓶內盛裝汽油、塞在瓶蓋外之
    棉布以火點燃示範給被害人看，再將該點燃棉布的火勢熄滅
    之事實，衡情當時方燃熄棉布仍殘餘高溫火點，亦為被告所
    知悉，則其將瓶外仍殘餘高溫火點棉布、而瓶內盛裝燃點甚
    底汽油之酒瓶，往臥室地上摔破，汽油遇火點燃燒將會引燃
    該室內蘇碧華所有之物品，致生公共危險之可能，客觀上應
    為被告所能預見，被告僅因不滿被害人執意要以內裝汽油之
    酒瓶續作酒精燈，憤而將瓶口塞有棉布內裝汽油之酒瓶往臥
    室地上摔破，汽油順勢溢出遇火點燃燒，造成蘇碧華上開居
    處內主臥室木質床鋪凹陷、碳化，彈簧床焚燬、凹陷（僅剩
    骨架），床頭櫃、化妝檯碳化嚴重，北側窗戶玻璃碎裂，鋁
    門窗掉落，浴室木門上半部碳化，浴室塑膠門受熱變形、倒
    塌，電視機遭焚燬，以及該臥室內多處牆面及擺設物品遭燻
    黑，危及被害人及該棟大樓其他住戶之生命財產，致生公共
    危險之結果，是被告有放火燒燬他人上開物品致生公共危險
    之不確定故意，堪以認定。
三、綜上所述，被告自白既有上開卷證可佐，自堪為論科之依據
    。本件事證已明，被告上開犯行均堪認定，至被告於原審曾
    以伊摔破該塞有棉布酒瓶，汽油溢出後，不知是否被害人要
    點火抽菸，引燃汽油發生火災云云，既為被害人否認，且被
    告於本院中也未再主張，應係被告卸責之詞，不足採信，另
    被告所為否認犯罪，乃係對法律不確定故意及刑法第175 條
    第1 項犯罪構成要件不懂或誤解所致，亦不足採。
四、核被告(一)上開事實二基於放火燒燬他人物品致生公共危險之
    不確定故意，憤而將瓶口方燃燒熄滅之棉布殘餘火點、瓶內
    盛裝汽油之酒瓶往臥室地上摔破，汽油順勢溢出著火燃燒，
    造成蘇碧華上開居處內主臥室木質床鋪凹陷、碳化，彈簧床
    焚燬、凹陷（僅剩骨架），床頭櫃、化妝檯碳化嚴重，北側
    窗戶玻璃碎裂，鋁門窗掉落，浴室木門上半部碳化，浴室塑
    膠門受熱變形、倒塌，電視機遭焚燬，以及該臥室內多處牆
    面及擺設物品遭燻黑，致生公共危險之所為，係犯刑法第17
    5 條第1 項放火燒燬他人器物罪。公訴人認被告此部分應成
    立同法第173 條第3 項、第1 項之罪，容有未洽（理由後述
    ），起訴法條應予變更。(二)上開事實三被告以猛力拖行之強
    暴方式，將被害人從臥室帶至上開房屋之陽台，並在該陽台
    強行將蘇碧華抱起，作勢要將蘇碧華丟往樓下強制部分，係
    犯刑法第304 條第1 項之強制罪，公訴人認係犯刑法第271
    條第2 項、第1 項之罪，亦有未洽（理由後述），起訴法條
    應予變更。其先後強制之行為，係於密切接近之時地實施，
    侵害同一之法益，各行為之獨立性極為薄弱，依一般社會健
    全觀念，在時間差距上，難以強行分開，在刑法評價上，以
    視為數個舉動之接續施行，合為包括之一行為予以評價，較
    為合理，應屬接續犯，而為包括之一罪（最高法院86年台上
    字第3295號判例意旨參照）。被告所犯上開(一)(二)2 罪，犯意
    各別，行為互殊，應分論併罰，公訴人認被告所犯2 罪係一
    行為觸犯數罪名，為想像競合犯，容有誤會。又被告有上述
    事實一所載之前科紀錄乙情，有臺灣高等法院被告前案紀錄
    表在卷可稽，其受有期徒刑執行完畢，5 年內故意再犯本件
    最重本刑為有期徒刑以上之上開2 罪，為累犯，均應依刑法
    第47條第1 項規定加重其刑。
五、原判決認被告強制犯行，罪證明確，予以論罪科刑，並以被
    告被訴放火燒毀他人住宅未遂罪嫌部分，證據不足，而不另
    為無罪之諭知，固非無見，惟查：(一)被告放火部分，應變更
    起訴法條成立刑法第175 條第1 項放火燒燬他人器物罪，已
    如前述，原判決認被告此部分不成立犯罪，容有未合。(二)又
    本件被告所犯刑法第175 條第1 項放火燒燬他人器物罪，與
    所犯刑法第304 條第1 項之強制罪，應分論併罰，如前所述
    ，原判決認被告僅成立強制罪，並不成立放火罪，且就不成
    立之放火罪部分認為與有罪強制罪部分，係想像競合犯裁判
    上一罪之關係，而不另為無罪之諭知，亦有未合。檢察官上
    訴意旨執此指摘原判決不當，為有理由，自應由本院將原判
    決撤銷改判。審酌被告僅因不滿被害人執意以棉布條塞在內
    裝汽油之高粱酒瓶，製作燒烤甲基安非他命用之酒精燈，雙
    方發生爭吵，被告因而動怒，竟基於放火燒燬他人物品致生
    公共危險之不確定故意，憤而將瓶口綿布殘餘火點瓶內裝汽
    油之酒瓶往臥室地上摔破，汽油順勢溢出著火燃燒，造成被
    害人上開居處臥室內如附表所示物品燒燬，致生公共危險，
    復再因不滿被害人對其咆哮，對被害人以強制手段，使人行
    無義務之事，其犯罪動機、目的，致被害人生活於恐懼之中
    ，身心遭受嚴重創傷，犯罪所生危害非輕，迄今尚未賠償被
    害人所生損害，犯後逃逸但緝獲後坦承事實經過之態度等一
    切情狀，爰就被告所犯上開2 罪，分別量處如主文第2 項所
    示之刑，並定其應執行刑為有期徒刑2 年。
六、公訴意旨雖以：被告基於殺人之犯意，於98年8 月27日上午
    7 、8 時許，拎著綠色手提袋1 只，內有盛裝汽油之玉山（
    YUSAN ）高粱酒瓶2 瓶，前往被害人前開住處，迄同日下午
    3 、4 時許，被害人發覺被告神情有異，欲趕被告出門，2
    人遂發生爭吵，詎於同日下午5 時許，被告竟將1 瓶高粱酒
    瓶砸往主臥室內地板，酒瓶應聲碎裂，汽油順勢溢出，被告
    旋持打火機由主臥室北側處點燃引發火勢，造成被害人上開
    住處內主臥室木質床鋪凹陷、碳化，彈簧床焚燬、凹陷（僅
    剩骨架），床頭櫃、化妝檯碳化嚴重，北側窗戶玻璃碎裂，
    鋁門窗掉落，浴室木門上半部碳化，浴室塑膠門受熱變形、
    倒塌，電視機遭焚燬，以及該住處內多處牆面及擺設物品遭
    燻黑之情狀。嗣被告並將被害人強行抱起，走向南側陽台，
    欲將被害人丟至樓下，惟因被害人力圖掙扎而未遂，因認被
    告所為，涉犯刑法第173 條第3 項、第1 項之放火燒燬現供
    人使用之住宅未遂罪嫌，及刑法第271 條第2 項、第1 項之
    殺人未遂罪處斷。經查：
甲、關於殺人未遂部分：
    (一)按殺人未遂之成立，以有殺害他人生命之故意，著手於殺
      人之實行而未發生死亡之結果為要件；倘無使人喪失生命
      之故意，以強暴脅迫方式，僅在使人身體自由受到短暫壓
      抑，則為妨害自由強制罪範疇。查本件被害人於原審審理
      中證述：案發當日，伊看到被告在客廳面無表情，覺得不
      對，就要被告趕快回去，結果被告就把伊拖到陽台，要將
      伊丟下去。而案發當天，伊與被告並無任何爭執，且從伊
      認識被告以來，被告精神狀態都很正常，於案發前數日，
      伊也沒有見到被告有何異常舉止，伊平日對被告不薄，不
      知道被告有何要致伊於死的動機存在（見原審2 卷第60至
      62 頁 ），是依據被害人所為之前開證詞，被告雖有上開
      強行將被害人拖行至陽台，並作勢要將被害人丟往樓下之
      行為，然被告似無任何殺害被害人之動機存在，從而，依
      據被害人之證述情節，是否足以認定被告係基於殺害被害
      人之犯意為前揭行為？已有可疑。再者，被害人對於案發
      當日所發生之事之證詞，先後多有矛盾不一之處（詳後述
      ），故其上開於原審審理中之證詞，是否全然可信？固難
      遽論。然依被告於原審及本院審理中所述：案發當日，伊
      有在被害人住處施用甲基安非他命，該等甲基安非他命是
      被害人所有。而當日伊將被害人之甲基安非他命施用的只
      剩下一點點，被害人知道後就怪怪的，不跟伊說話，之後
      伊與被害人2 人並吵了起來等語（見原審2 卷第143 至14
      7 頁、本院卷第61、62頁），則根據被告之說詞，被告與
      被害人於案發當日亦無發生甚大不愉快之爭執，則被告是
      否會僅因與被害人發生上開口角，即起意殺害被害人？同
      有所疑。又依被告前開辯詞，其於案發當日雖有施用第二
      級毒品甲基安非他命情形，然根據被害人及證人林玫華前
      開於原審審理中之證詞，於被告在被害人住處陽台作勢要
      將被害人往樓下丟之過程中，被告聽見證人林玫華出聲制
      止其行為後，即未再有作勢要將被害人往樓下丟之動作，
      足見被告當時之精神狀態，尚無因施用毒品而陷於無法自
      制之情形，是亦難遽謂其係因施用毒品之影響，而無故起
      意殺害被害人。
    (二)此外，本件被告於案發當時，若果有殺害被害人之意，則
      就其犯罪手法而言，亦屬悖於常情，蓋被告將被害人拖行
      至前開陽台，不但徒增他人發現其犯行之機會，並甚為耗
      費之自己氣力，且尚需順利將有反抗能力之被害人舉起、
      推落陽台外牆，方能遂行自己目的，顯然不若在被害人房
      屋內，逕以掐脖或持利器刺向被害人身體要害等一般人可
      以輕易思及之手法為之，反較可能遂行自己目的，並較不
      易為他人所發覺，由此益徵被告應非基於殺害被害人之犯
      意而為前揭強制行為。此外，依據卷內所存之其他證據，
      並無證據證明被告於為上開強制犯行時，係基於殺人之犯
      意為之，自難遽為不利於被告之認定。
    (三)綜上，檢察官認被告涉嫌前揭殺人未遂犯行所憑之證據，
      尚未達於通常一般之人均不致有所懷疑，而得確信其為真
      實之程度，因之，被告被訴殺人未遂犯行，即屬不能證明
      ，此部分僅能變更起訴法條依強制罪論罪科刑，已如前述
      ，附此說明。
乙、關於放火燒燬毀現供人使用住宅未遂罪嫌部分：
    (一)檢察官認被告涉犯此部分罪嫌，無非係以被害人之證述、
      高雄市政府消防局火災原因調查鑑定書為依據。訊據被告
      坦承於案發當日，有攜帶2 瓶盛裝汽油之高粱酒瓶至被害
      人住處之事實，然堅決否認有何於酒瓶碎裂汽油溢出後，
      旋持打火機故意點燃汽油，放火燒燬現供人使用之住宅未
      遂犯行，辯稱：「案發那段時間，我與蘇碧華是男女朋友
      關係，而於本件案發當日，我係於凌晨2 、3 時許，到蘇
      碧華上開住處，而去的時候，我有依蘇碧華的要求，帶2
      瓶汽油至該處，目的是要擦拭蘇碧華汽車或什麼東西上所
      沾到的柏油。到了蘇碧華住處之後，我就在廚房施用甲基
      安非他命，而蘇碧華則是在主臥室內看電視。之後，蘇碧
      華說要用我帶來裝有汽油的高粱酒瓶製作燒烤甲基安非他
      命之物品，就將棉布塞到其中1 個高粱酒瓶，但一直都沒
      有辦法弄好，我就告訴她說這樣子火太大，無法用來燒烤
      甲基安非他命，並將棉布點燃示範給她看，再將該棉布的
      火勢熄滅，告訴她無法作成酒精燈，但她一直吵鬧執意要
      作，我當時很生氣就隨手把酒精燈（酒瓶）往地上摔破，
      後來…火就燒起來了」「我一看火燒起來要進浴室提水滅
      火，但蘇碧華發狂似的大吼大叫，還抱住我，我就把她抱
      起帶到陽台，告訴她再不冷靜就要把她丟下去，嚇一嚇她
      ，隨後就把她放下，後來我聽到消防車聲音，因我係毒品
      列管人員，且有再施用毒品，所以離開現場」等情（見原
      審卷第82至84頁），於本院中供稱：「當時被害人蘇碧華
      要以裝有汽油的高梁酒瓶製作酒精燈，我跟被害人說不能
      這樣做酒精燈，火苗會太大，我們2 人就起爭執，我就點
      火給被害人看，被害人看後我就將火弄熄，但被害人還堅
      持要做酒精燈，我很生氣就將內盛汽油之高梁酒瓶往地上
      摔破，後來不知為何，就開始著火了」「起火後，因為蘇
      碧華一直在那邊發瘋，我將她帶到陽台那邊，後來我準備
      要回去救火，但蘇碧華一直抱著我，我叫她要冷靜並嚇唬
      她否則要將她丟下樓」「確實是被害人蘇碧華叫我帶裝有
      汽油的高梁酒瓶到她住處，她跟我表示是要以汽油擦拭沾
      到柏油的汽車或什麼東西，後來被害人蘇碧華就要用裝有
      汽油的高梁酒瓶製作酒精燈，我跟她說不能做，她堅持要
      做，我就點火給被害人看，並表示火苗太大，不能做酒精
      燈，後來我就將火弄熄，但被害人還吵著要做酒精燈，我
      很生氣就將酒瓶摔破在地。後來不知為何起火了，我發現
      著火，當時被害人的情緒很不穩定，並講一些我聽不懂的
      話，一直抱著我，當時已有濃煙，我怕她會嗆到，所以就
      把她抱到陽台，我並沒有要將她丟下樓的意思，我只是要
      嚇她而已，看她是否能冷靜下來，後來我就跑回屋內準備
      救火，但發現火勢太大，無法救火，又聽到救火車前來，
      被害人也跑掉，我看到整間房子都黑黑的，所以我也跑掉
      了」等語（見本院卷第61、62、63、64頁）。
    (二)被害人所居住之高雄市○○區○○路1708號10樓房屋主臥
      室，於98年8 月27日下午5 時許發生火災，造成該主臥室
      內之木質床鋪北側凹陷、碳化，彈簧床焚燬、凹陷（僅剩
      骨架），床頭櫃、化妝檯碳化嚴重，北側窗戶玻璃碎裂，
      鋁門窗掉落，浴室木門上半部碳化，浴室塑膠門受熱變形
      、倒塌，電視機遭焚燬，以及該房屋內其他多處牆面及擺
      設物品遭燻黑，嗣於同日下午5 時31分許，高雄市政府消
      防局新莊分隊據報前來及時將火勢撲滅，上開房屋之主要
      效用尚未因火災而喪失等情，有高雄市政府消防局火災原
      因調查鑑定書在卷可稽（見警卷第23至57頁），堪以認定
      。又依據高雄市政府消防局人員於前開火災後，至現場勘
      驗之結果，並未發現有電器設備或電線短路熔痕情形，且
      在靠近被害人上開住處主臥室北側牆壁（依燃燒痕跡及周
      圍物品碳化情形判斷，應為本件火災之起火處）附近，又
      發現高粱酒瓶蓋沾附棉布及吸附汽油之白色毛巾（見上開
      火災原因調查鑑定書所載內容，警卷第24頁背面、第27頁
      背面）等情觀之，本件火災發生之原因，應係於案發當時
      ，有人在被害人上開住處主臥室北側牆壁附近，因故引燃
      汽油而延燒該主臥室內之其他物品所致乙節，亦堪認定。
    (三)關於係何人以何方式在被害人上開住處主臥室引燃汽油而
      導致本件火災發生乙情，被害人於原審審理中固證稱：案
      發當天早上，被告到伊住處找伊聊天，當時被告拿2 瓶裝
      著汽油的高粱酒瓶過來，而伊沒有印象該等酒瓶上有塞棉
      布，當時伊有問被告該等汽油是做何使用，被告說是其機
      車沒油，要加油所用，之後伊在房間睡覺，被告則在伊住
      處客廳內。嗣伊睡醒時，走到客廳見被告面無表情，且問
      被告話，被告都沒有回應，伊覺得不對，就要被告趕快回
      去，但被告不要，並把伊拖到陽台，要把伊丟下去，之後
      因為對面的小姐發現，要被告不要這樣，被告就停下來，
      之後又將伊拖進屋內。到了屋內，被告就拿起他帶來裝有
      汽油的高粱酒瓶，並找打火機要點火，嗣被告將該高粱酒
      瓶點燃火之後，就將之往主臥室丟，伊見狀遂拿毛巾沾水
      要滅火，沒有注意到被告在做什麼，之後伊無法撲滅火勢
      ，才衝出去喊救命云云（見原審2 卷第59至65頁、第75頁
      ），然對照被害人於警詢中證述：案發當日早上，被告到
      伊住處之後，伊因為外出去辦事情，所以直到下午3 、4
      點才回到住處。嗣被告點火引發火災時，係先將裝有汽油
      的高粱酒瓶往地上丟，待高粱酒瓶破裂後，被告才將汽油
      引燃云云（見警卷第1 至4 頁），則被害人對於案發當日
      ，其是否有離開其住處外出辦事情，及被告係先點火再丟
      擲裝有汽油之高粱酒瓶、或係先丟擲裝有汽油之高粱酒瓶
      再予點火等情，先後所述顯然有所矛盾。再者，依據被害
      人歷次於警詢、偵訊及原審審理中之證詞，其忽而稱被告
      係先將其強行抱到其住處陽台後再點火引發火災（見警卷
      第1 頁、偵卷第22頁、原審2 卷第60頁），忽又謂被告係
      先點火引發火災後，方強行將其抱到陽台（見警卷第3 頁
      、第6 頁、第10頁），就此2 事件發生時間之先後順序，
      前後所述亦有甚大歧異，從而，被害人關於上開火災發生
      原因之陳述是否確然可信？已非無疑。
    (四)因被害人歷次證述內容，存有前開矛盾不一之處，原審乃
      就該等歧異之處訊問被害人，而據被害人於原審審理中證
      稱：被告是案發前一天晚上就到伊住處了，而案發當天早
      上，被告有與伊一起去養全診所看醫生，大約在中午回到
      伊住處，而伊回到住處後就去睡覺，下午3 、4 點睡醒時
      ，出來就看到被告神情怪怪的。又案發當時，被告係以何
      種方式引燃火災，伊已經沒有印象了，伊只記得伊當時有
      要去搶被告的高粱酒瓶。至於案發當天，被告是在起火之
      前還是起火之後，強行把伊帶到陽台，伊也已經忘記了云
      云（見原審2 卷第65至68頁），是被害人仍無法就其證詞
      先後矛盾不一之處，提出其他較為合理之解釋。況且，被
      害人稱其於案發當日有外出至養全診所就醫乙情，亦與養
      全診所提供與本院之被害人病歷資料不符（見原審2 卷第
      34至44頁，依該病歷資料所示，被害人係於案發前一日即
      98年8 月26日至該診所就醫，而於案發當日，並無至該診
      所就醫情形）。再佐以被告所執前開辯詞，被害人於本件
      火災發生之前，有欲施用第二級毒品甲基安非他命之情，
      準此，被害人是否係恐其無法交代其於案發當日長時間與
      被告同在其住處內做何事情，方就被告於案發之前係何時
      至其住處（原本被害人均表示被告係案發當日早上至其住
      處，嗣才改稱係案發前的夜間至其住處，而被害人嗣後之
      陳述內容，要與被告所辯相符）、被害人自己於案發當日
      從事何事等情，為上開矛盾、與客觀事證不符之陳述？實
      有所疑，已徵被告所述應較被害人所言可信。此外，依據
      消防人員在案發現場發現之沾附棉布之高粱酒瓶蓋之相片
      所示（見警卷第52、53頁），該沾附於高粱酒瓶蓋下方之
      棉布，雖有燃燒，並未完全燒燬，尚留有相當之長度，而
      依據被害人前開歷次證述內容，若本件被告係丟擲裝有汽
      油之高粱酒瓶再點燃破瓶而出之汽油，則該高粱酒瓶顯然
      不需要塞入上開棉布；又若被告係先將棉布塞入高粱酒瓶
      後再予點火丟擲，衡情該棉布則當因直接受燃且期間無何
      機會可予熄滅火勢，而無從於本件火災發生後仍有部分長
      度可為留存。反係依被告上開辯詞所述，被告將塞入高粱
      酒瓶溢出瓶蓋外之棉布點火後，旋即予以熄滅火勢示範，
      惟當時方燃燒熄滅之棉布殘餘高溫火點，嗣因爭吵，被告
      憤而將酒瓶往地上摔破，汽油溢出，遭掉落棉布殘餘之火
      點引燃成災，且事後本件火災發生時，前開塞入瓶蓋下方
      之棉布部分，因酒瓶碎裂滾落一旁致未受完全燒燬，方有
      可能使消防人員於本件火災發生之後，得在現場發現上開
      沾附棉布之高粱酒瓶蓋，準此，益徵被告所辯當較被害人
      所言可採。
    (五)至被告於案發之前，雖有將裝有汽油之高粱酒瓶帶至被害
      人住處之情，然被告已就相關緣由辯述如前，且本件火災
      發生之時，距離被告將上開汽油帶到被害人住處之時間，
      至少已相差10餘小時，而被告倘係預謀放火而將上開汽油
      帶至被害人住處，衡情其當於初至被害人住處之際，旋即
      有放火之行為；又即令其不馬上引燃火勢，按理其亦會設
      法隱藏上開汽油，不會如被害人所言，於被告初至被害人
      住處之時，即讓被害人知悉其有攜帶上開汽油到被害人住
      處。因此，堪認被告並非預謀放火而將上開汽油攜帶至被
      害人住處，而無從以被告有將上開汽油帶至被害人住處乙
      情，作為不利於被告有放火燒燬他人住宅犯行之認定。
    (六)查本件被告對被害人此部分放火所為，本院認定係基於不
      確定之故意為之，已如前述，而刑法第13條第2 項之不確
      定故意，除行為人對於構成犯罪事實，預見其發生而其發
      生並不違背其本意為要件外，尚須有構成犯罪事實結果之
      發生為前提，然後本此前提事實以判斷行為人究竟有關放
      火燒燬他人住宅之故意，被告已矢口否認有放火燒燬他人
      住宅之直接故意，且該住宅並無發生燒燬住宅結果之事實
      ，自難令被告負放火燒燬他人住宅罪責。
    (七)綜上，檢察官認被告涉嫌前揭放火燒燬現供人使用之住宅
      未遂犯行所憑之證據，尚未達於通常一般之人均不致有所
      懷疑，而得確信其為真實之程度，因之，被告被訴涉犯刑
      法第173 條第3 項、第1 項放火燒燬現供人使用之住宅未
      遂犯行，不能證明，此部分僅能變更起訴法條依刑法第17
      5 條第1 項放火燒燬他人物品罪論處，已如前述，併此敘
      明。
據上論結，應依刑事訴訟法第369 條第1 項前段、第364 條、第
300 條、第299 條第1 項前段，刑法第175 條第1 項、第304 條
第1 項、第47條第1 項、第51條第5 款，刑法施行法第1 條之1
，判決如主文。
本案經檢察官蔡國禎到庭執行職務。
中    華    民    國    99    年    12    月    15    日
                  刑事第七庭    審判長法  官   莊飛宗
                                      法  官   謝宏宗
                                      法  官   蔡廣昇
以上正本證明與原本無異。
強制罪部分被告不得上訴。
其餘部份如不服本判決應於收受本判決後10日內向本院提出上訴
書狀，其未敘述上訴理由者，並得於提起上訴後10日內向本院補
提理由書狀（均須按他造當事人之人數附繕本）「切勿逕送上級
法院」。
中    華    民    國    99    年    12    月    15    日
                                      書記官   黃英彥
附表：
    木質床鋪凹陷、碳化，彈簧床焚燬、凹陷（僅剩骨架），床
    頭櫃、化妝檯碳化嚴重，窗戶玻璃碎裂，鋁門窗掉落，浴室
    木門上半部碳化，浴室塑膠門受熱變形、倒塌，電視機遭焚
    燬，多處牆面及擺設物品遭燻黑。
附錄本判決論罪科刑法條：
刑法第175 條第1 項
（放火燒燬住宅等以外之物罪）
放火燒燬前二條以外之他人所有物，致生公共危險者，處1 年以
上7 年以下有期徒刑。
刑法第304 條第1 項
以強暴、脅迫使人行無義務之事或妨害人行使權利者，處3 年以
下有期徒刑、拘役或3 百元以下罰金。

司法院資訊處製作；財團法人民間司法改革基金會備份。
